【裁判字號】    91,上訴,3026
【裁判日期】    920110
【裁判案由】    毒品危害防制條例
【裁判全文】
臺灣高等法院刑事判決                          九十一年度上訴字第三二六號
    上  訴  人  臺灣桃園地方法院檢察署檢察官
    被      告  乙○○  男四十.
    選任辯護人  賴彌鼎  律師
                林宗竭  律師
右上訴人因被告違反毒品危害防制條例案件，不服臺灣桃園地方法院九十年度訴字第
一三四○號，中華民國九十一年六月二十四日第一審判決（起訴案號：臺灣桃園地方
法院檢察署九十年度偵字第一○一五九號），提起上訴，本院判決如左：
    主  文
上訴駁回。
    理  由
一、公訴意旨略以：被告乙○○曾因違反麻醉藥品管理條例案件，於民國八十六年九
    月十五日經台灣桃園地方法院判處有期徒刑三月確定，並於同年十月七日執行完
    畢，詎竟不思悔改，復基於販賣第一級毒品海洛因之概括犯意，自九十年二月間
    某日起，至九十年六月中旬止，在桃園縣中壢市○○○路○段一一二號之住家等
    地，以約每半錢新台幣（下同）六千元不等之價格，連續多次販賣金額不等之第
    一級毒品海洛因予甲○○、丙○○與其他綽號為「高山青」、「大成」、「明嫂
    」、「文華」、「阿宏」、「寶寶」、「榮」、「悌」、「宏」、「修」、「江
    」、「娟」、「夢」、「康」、「啞吧」、「Ｙ頭」等真實姓名不詳之人。嗣經
    警於九十年六月十六日，在平鎮市區先行查獲甲○○（其所涉違反毒品危害防制
    條例案件由檢察官另行偵查中）後，依其供述，警方人員乃再於九十年六月二十
    五日十六時五十分許，持搜索票至桃園縣中壢市○○○路○段一一二號查獲乙○○，並扣得其所有，用以記載販賣毒品帳目明細之帳冊筆記本二本，因認被告乙○○連續涉犯毒品危害防制條例第四條第一項之販賣第一級毒品海洛因罪嫌云云
    。
二、按犯罪事實應依證據認定之，無證據不得推定其犯罪事實，刑事訴訟法第一百五
    十四條定有明文。又認定不利於被告之事實，須依積極證據，苟積極證據不足為
    不利於被告事實之認定時，即應為有利於被告之認定，更不必有何有利之證據；
    且刑事訴訟法上所謂認定犯罪事實之積極證據，係指適合於被告犯罪事實之認定
    之積極證據而言，雖不以直接證據為限，間接證據亦包括在內，然而無論直接或
    間接證據，其為訴訟上之證明，須於通常一般之人均不致有所懷疑，而得確信其
    為真實之程度者，始得據為有罪之認定，倘其證明尚未達到此一程度，而有合理
    之懷疑存在時，自不能以推測或擬制之方法，以為有罪裁判之基礎，最高法院三
    十年度上字第八一六號、二十九年度上字第三一○五號、四十年度台上字第八六
    號、七十六年度台上字第四九八六號判例可資參照。
三、本件公訴人認被告乙○○涉有連續販賣第一級毒品海洛因之犯行，無非以證人甲○○於警訊、偵查中證述伊曾向被告購買海洛因多次等語及扣案之帳冊筆記本二
    本尚有「軟」、「硬」、「克」、「兩」、金額等一般販毒者帳冊中常見之記載
    等資為論據；且公訴人於上訴理由中指出：證人甲○○於檢察官偵訊中神智正常
    ，又經告知偽證刑責後具結證稱被告自九十年三月至五月間連續販毒之事實，核
    與扣案帳冊所載「積欠款項」之時間相符，應堪採信，且該證述並非「順著警察
    筆錄講」，又原審既未傳訊承辦員警以明被告於警訊中之狀況，率而排除該證人
    於偵查中之證述，似有未洽；另扣案被告之筆記簿中載明「要斷絕供應藥品給阿
    健（即證人甲○○）」之文字，再其上載有「軟」、「硬」、「兩」、「錢」及
    數目字，係被告自承毒品代號、重量及金錢款項之記載，佐以被告有施用毒品之
    惡習、工作不穩定及無正常收入等情，如何能借款予他人，顯見扣案被告所有之
    筆記簿所載，除塗鴉及雜記部分，其餘應為被告販賣毒品之帳目無誤，原判決認
    被告犯罪不能證明，顯有不當等情。
四、訊之被告乙○○堅決否認有公訴人所指販賣第一級毒品海洛因之犯行，辯稱：伊
    個人有施用毒品，但是沒有販賣，扣案之筆記本帳冊是自己隨手記載之日常生活
    開銷、賭帳、朋友間金錢往來與隨意塗鴉之文字，並非販毒之帳冊，甲○○曾因
    伊姪女關係與伊發生不愉快，他認為伊曾報警抓他，所以報復說伊販賣毒品等語
    。經查：
  (一)證人甲○○固於九十年六月十六日因他案通緝緝獲後之警訊中證稱：伊所施用之
    海洛因都是向張文雄、乙○○所購買，自九十年三月份開始向乙○○購買海洛因
    ，約買五、六次，每次都購買三、五千元不等之海洛因，均以電話聯絡約在中壢
    市○○○路○段一一二號交易等語（參見偵查卷第十一頁）；嗣於九十年七月五
    日檢察官偵訊中亦結證稱：伊於九十年二、三月間，向乙○○購買海洛因，大約
    每個禮拜都會向他買，有時伊找他，有時他找伊，大約每次向他買三至五千元，
    都是到他中山東路四段的住處去交易，伊不清楚乙○○有無賣毒品給丙○○，乙○○還有賣毒品給別人，但大部分的人伊都不認識，伊與乙○○認識七、八年，
    沒有金錢往來糾紛，但有欠乙○○一萬多元等語，又經檢察官提示扣案之筆記本
    帳冊，證人甲○○結證稱：確實是乙○○的記事本，上面寫「軟」就是海洛因，
    「硬」就是安非他命，裡面幾克就是重量，有「建」、金錢就是累計起來伊欠他
    毒品的貨款，另提到其他人的名字，就是他賣毒品給人家的記帳，因為乙○○有
    記帳的習慣，最後一次向乙○○買毒品是在五月中旬，那次買三千元，乙○○賣
    毒品已經很久了，他用電子秤秤重量，但最近好像不見了等語（以上均參見偵查
    卷第七六至七八頁）。惟證人甲○○於原審九十年十月九日調查中又結證改稱：
    「（根據你於警訊及偵訊中表示，你有向乙○○購買毒品海洛因？）當時因為在
    提藥很難過，叫他們不要問，他們就一直問，後來就隨便簽名。」、「（你於九
    十年七月五日偵訊時，為何也表示向乙○○購買海洛因？）因為之前已經這樣說
    了，再加上（乙○○）之前曾經為了一個女孩子（張雅玲）到我家鬧過，再加上
    我在警訊時這樣說，而且檢察官向我提示警訊筆錄，所以我就這樣說。」等語（
    參見原審卷第六二頁），已否認上開警、偵訊之真實性；且核之扣案被告所有筆
    記簿上所載「八十九年一月、一萬二千元、阿健」（參見偵查卷第二七頁）、「
    斷絕金錢及藥品供應給阿健」（參見偵查卷第三一頁）之內容，與證人甲○○於
    上開警、偵訊所述「伊於九十年二、三月間，始向乙○○購買海洛因」等情並不
    相符；再警方依證人甲○○於警訊中之供述，於九十年六月二十五日下午四時許
    ，持檢察官所簽發之搜索票，前往被告乙○○位於桃園縣中壢市○○○路○段一
    一二號搜索，僅發現上述筆記本（警方稱為帳冊）二本及偽造之新台幣一千元紙
    鈔一張（偽幣部分另為檢察官不起訴處分在案），並未發現第一級毒品海洛因，
    或供販賣海洛因器具，此有搜索票及搜索扣押證明筆錄各一份附卷（參見偵查卷
    第十九至二○頁）可憑，是證人甲○○於上開警、偵訊所為關於其於九十年二、
    三月間，連續多次向被告乙○○購買海洛因之證述，並無積極之證據足資佐證，
    自難遽為採信。
  (二)又證人甲○○於原審調查中結證稱：伊曾了乙○○之姪女張雅玲之事與乙○○發
    生爭執，乙○○有到伊家鬧過等語（參見原審卷第六二頁），而證人張雅玲於原
    審九十一年二月十八日調查中亦證稱：「因甲○○是被告的朋友，我和被告本來
    叔姪感情就不錯，所以我就認識甲○○，因我父母分居，我就和我奶奶及叔叔住
    在一起，我和我小叔叔就是被告處不好，我那時沒有男朋友，所以我想要離開家
    ，就打電話找甲○○，李說他有一個房子可以借我住，我經過李同意後，就到李
    家去住，被告有去找過我，但是當時我不在場，李說被告有來找我，他和我小叔
    叔二人發生一點口角，不太愉快，我也沒有再追問，他也只說到這裡而已。我不
    知道被告和甲○○有金錢往來。甲○○當時有女友，人在新竹，所以我不是甲○○的女友。」等語（參見原審卷第一一○頁），核與被告乙○○於原審調查中堅
    稱：甲○○說他和張雅玲二人是男女朋友，伊去找甲○○時，口氣不太好，問甲○○張雅玲有無在他家，他說沒有，但是伊聽朋友說，張雅玲就是在他家，伊就
    覺得不高興等語（參見原審卷第一一二頁），可見被告與姪女張雅玲相處發生爭
    執後，張雅玲負氣離家，證人甲○○提供住處予張雅玲，被告前往向甲○○要人
    時，甲○○告知張雅玲不在，引發被告不悅，二人發生口角爭執而有所怨隙，當
    甚明確，從而，被告所辯甲○○有誣陷伊販賣毒品之動機，並非無稽。
  (三)另證人丙○○於警、偵訊及原審審理中均一致堅稱未曾向被告購買毒品，伊為被
    告胞妹張寶鳳之男友，所施用之毒品係向年約三十餘歲操台語口音綽號「阿龍」
    者所購買等情（參見偵查卷第十三至十四頁、第八九頁反面、原審卷第一三九頁
    ），是證人丙○○並未指證被告乙○○有販賣毒品之事實，而扣案被告所有之筆
    記本上雖有記載「智２００００」之內容，惟證人丙○○於九十年七月十六日偵
    訊中曾證稱：伊曾在九十年三月間，到被告家中借款二萬多元等語（參見偵查卷
    第八八頁），又於原審調查中結證稱：伊於九十年三月間曾向被告借款二萬元，
    已經還了一萬多元等語（參見原審卷第一三九至一四○頁），此與被告所辯借款
    予丙○○之時間、地點、金額均相符，且與筆記本上之記載相合，應認該扣案筆
    記本上所載有關丙○○之部分，應為被告借錢予丙○○之記載，堪予認定。
  (四)再被告自承其本身有施用毒品之習慣，又該扣案筆記本內所載「硬」、「軟」、
    「兩」、「克」之字樣，被告亦不否認為毒品海洛因及安非他命代號及重量之記
    載，惟被告辯稱此為伊與妹妹購買毒品之開銷、數量、金額及純度，而於記事簿
    之隨手紀錄，參以被告確有施用毒品第一、二毒品之前科，此有本院被告全國前
    案紀錄表一份在卷（參見本院卷第十至十三頁）可憑，並非全屬無稽，且該扣案
    之筆記本內尚記載有被告哀嘆之話語與勵志之語詞、預計之家用開銷、薪資、雜
    記及隨手圖畫等，是被告所辯稱扣案之筆記本並非販賣毒品之帳冊，而為其個人
    就朋友間之賭帳、金錢借貸往來及隨意之記載等語，尚堪採信。至公訴人所指被
    告涉嫌販賣海洛之對象為綽號「高山青」、「明嫂」、「文華」、「阿宏」、、
    「榮」、「悌」、「宏」、「修」、「江」、「娟」、「夢」、「康」、「啞吧
    」、「Ｙ頭」人部分，該等人之年籍、真實姓名仍住址均無可考，本院無從加以
    查證，是否確有「高山青」、「大成」、「明嫂」、「文華」、「阿宏」、「寶
    寶」、「榮」、「悌」、「宏」、「修」、「江」、「娟」、「夢」、「康」、
    「啞吧」、「Ｙ頭」其人，在何時地交易，交易價格、數量，均屬不明，尚不得
    僅上開筆記簿上有該等綽號之記載，遽而推論被告販賣海洛因予各該年籍姓名不
    詳之人，自甚明確。
五、綜上所述，尚無證據證明被告有販賣海洛因之犯行，此外，復查無其他積極證據
    足資證明被告有公訴意旨所指之犯行，自屬不能證明被告犯罪。原審以被告犯罪
    不能證明而為無罪之諭知，認事用法並無違誤及不當，檢察官仍執前詞，認原判
    決不當，提起上訴，為無理由，應予駁回。
據上論斷，應依刑事訴訟法第三百六十八條，判決如主文。
本案經檢察官劉家芳到庭執行職務。
中      華      民      國    九十二    年      一      月      十      日
                              臺灣高等法院刑事第二十三庭
                                  審判長法  官  宋      祺
                                        法  官  陳  坤  地
                                        法  官  雷  雯  華
右正本證明與原本無異。
如不服本判決應於收受送達後十日內向本院提出上訴書狀，其未敘述上訴之理由者並
得於提起上訴後十日內向本院補提理由書（均須按他造當事人之人數附繕本）。
                                        書記官  陳  思  云
中      華      民      國    九十二    年       一     月      十      日


司法院資訊處製作；財團法人民間司法改革基金會備份。
